【裁判字號】    98,保險,15
【裁判日期】    980909
【裁判案由】    返還保險費
【裁判全文】
臺灣高雄地方法院民事判決              98年度保險字第15號
原      告  乙○○
訴訟代理人  黃進祥律師
            江順雄律師
            黃建雄律師
被      告  國泰人壽保險股份有限公司
法定代理人  丁○○
訴訟代理人  丙○○
上開當事人間返還保險費事件，本院於民國98年8 月26日言詞辯
論終結，判決如下：
    主  文
原告之訴及其假執行之聲請均駁回。
訴訟費用由原告負擔。
    事實及理由
一、按訴狀送達後，原告不得將原訴變更或追加他訴。但被告同
    意者，不在此限。被告於訴之變更或追加無異議，而為本案
    之言詞辯論者，視為同意變更或追加。原告起訴原依據民法
    第113 條、第179 條之規定請求被告給付新台幣（下同）2,
    305 萬元，嗣於訴狀送達後，追加依兩造於民國97年11月20
    日之退還保險費合意為請求權基礎，為同一之聲明，被告無
    異議而為本案言詞辯論，視為同意。原告此部分訴之追加，
    合於前述規定，應予准許。
二、原告主張：其分別以要保人或要保人兼被保險人之身分，與
    被告訂立如附表所示之投資型保險契約（下稱系爭保險契約
    ），截至97年12月12日止，累積共繳納保險費2,305 萬元。
    惟招攬投資型保險之業務員，需具有該類型保險業務員之資
    格，而向原告招攬系爭保險契約之訴外人即被告員工戊○○
    ，並未具備招攬資格，戊○○從未向原告說明系爭保險契約
    之內容與風險。原告僅在要保書、健康說明書及重要事項告
    知書末頁簽名，對系爭保險契約之性質及風險一無所知，兩
    造就訂立系爭保險契約之意思表示並未合致，系爭保險契約
    自未成立，被告收受原告繳納之保險費2,305 萬元，並無法
    律上原因，係屬不當得利，被告應返還之。縱使系爭保險契
    約已成立，因向原告招攬系爭保險契約之戊○○未具備招攬
    資格，系爭保險契約應屬無效，被告應負回復原狀責任，返
    還原告已繳納之保險費，為此依民法第113 條、第179 條之
    規定提起本訴。並聲明：(一)被告應給付原告2,305 萬元，及
    自起訴狀繕本送達翌日起至清償日止，按年息百分之5 計算
    之利息。(二)願供擔保，請准宣告假執行。
三、被告則以：原告係經戊○○招攬，並經戊○○說明投資型保
    險契約之投資風險後，始於要保書及其他投保文件簽名，被
    告始依要保書所載條件同意承保，兩造就系爭保險契約之意
    思表示一致，契約應已成立。原告擔任中小企業之總會計及
    監察人，並非無知識水準或社會經驗之人，對於系爭保險契
    約重要事項告知書內容應無理解上之困難，且原告另繳納12
    次彈性保險費，合計高達2,058 萬元，此種繳費方式與傳統
    人壽保險繳費方式迥異，若原告不知悉系爭保險契約之投資
    性質，何需如此？再者，原告於收受系爭保險契約之保單後
    ，可於10日內不附理由撤銷系爭保險契約，原告已有相當時
    間可充分審閱保險契約內容，竟於投保已近2 年後，始主張
    不知系爭保險契約內容，實有違誠信原則。至於戊○○雖無
    招攬投資型保險業務員資格而違反行政院金融監督管理委員
    會法規命令，惟該法規命令並非強制規定，縱有違反，亦僅
    生行政罰之問題，系爭保險契約並不因此無效等語，資為抗
    辯，並聲明：(一)原告之訴駁回。(二)願供擔保，請准宣告免為
    假執行。
四、兩造不爭執事項
  (一)原告向被告投保如附表所示之保險契約，已繳納保險費合計
    2,305 萬元，其中彈性保費為2,058萬元。
  (二)系爭保險契約係由未具有銷售投資型保險業務員資格之戊○
    ○向原告招攬。
五、本件爭點：
  (一)系爭保險契約是否成立？
  (二)系爭保險契約是否因招攬之業務員戊○○未具有銷售投資型
    保險業務員之資格而無效？
  (三)兩造是否於97年11月20日達成協議，由被告退還保險費2,30
    5 萬元予原告？
六、得心證理由
  (一)系爭保險契約是否成立？
    1.按當事人意思表示一致者，無論其為明示或默示，契約即
      為成立。當事人對於必要之點，意思一致，而對於非必要
      之點，未經表示者，推定其約為成立，關於該非必要之點
      ，當事人意思表示不一致時，法院應依其性質定之，民法
      第153 條定有明文。又按保險，謂當事人約定，一方交付
      保險費於他方，他方對於因不可預料，或不可抗力之事故
      所致之損害，負擔賠償財物之行為。根據前項所訂之契約
      ，稱為保險契約；保險契約由保險人於同意要保人聲請後
      簽訂，保險契約應以保險單或暫保單為之，保險法第1 條
      、第43條、第44條亦分別定有明文。又保險法第123 條第
      2 項及第146 條第5 項所稱投資型保險，指保險人將要保
      人所繳保險費，依約定方式扣除保險人各項費用，並依其
      同意或指定之投資分配方式，置於專設帳簿中，而由要保
      人承擔全部或部分投資風險之人身保險，則為保險法施行
      細則第14條所明定。是以，保險人與要保人就被保險人、
      保險事故、保險金額、保險費、保險期間、投資標的及保
      險給付等事項意思表示合致，投資型保險契約即為成立。
    2.原告主張被告之保險業務員戊○○並未告知原告系爭保險
      契約之內容及風險，兩造就訂立系爭保險契約之意思表示
      未合致，系爭保險契約應未成立等情，被告否認之，並以
      前揭情詞為辯。
    3.經查：
      (1)系爭保險契約係被告同意原告以要保人或要保人兼被保
        險人身分之聲請後簽訂，此為兩造所不爭執，並有原告
        親自簽署之要保書、保險單、保險單簽收回條附卷可憑
        （本院卷第7 至40、42至69、71至100 、251 至253 頁
        ）。觀之系爭保險契約保險單之內容包括被保險人、保
        險金額、保險期間、定期保險費、第一次主約保費（含
        彈性保費）投資標的、保險事故及保險給付等項，足認
        兩造就系爭保險契約之必要之點已有合意，系爭保險契
        約因兩造意思表示一致而成立，應可認定。
      (2)原告雖主張向其招攬系爭保險之業務員戊○○並未告知
        系爭保險契約有投資之性質，具有相當風險等情，兩造
        就系爭保險契約之投資標的部分，意思表示並未合致。
        然原告係一成年人，其與被告訂立系爭保險契約所為之
        法律行為，並無證據證明係在無意識或精神錯亂之情況
        所為，自屬有效。況且，系爭保險契約保險單均附有投
        資標的比例配置約定書，原告親簽之重要事項告知書上
        ，亦有「國泰人壽不保證此保單將來的投資收益」等語
        之記載（本院卷第11頁、第11頁背面）；證人戊○○並
        到庭證稱：原告曾於94年8 月間參加被告所舉辦之行銷
        活動，伊因此而認識原告，原告覺得當時的投資風氣不
        錯，伊遂向原告介紹投資型保險，當時除告知第1 年之
        保險費有百分之90是作為費用類，被告在6 年內要扣百
        分之150 作為費用外，並提供可選擇之投資標的績效表
        給原告參考，原告均清楚內容，所以才投保附表編號1
        之保險契約，保險金額360 萬元。附表編號2 之保險契
        約也是原告經過半年的考慮後，才與附表編號3 之險契
        約同時簽訂的。投資標的比例表均係伊徵求原告同意後
        代為填寫，系爭保險契約簽訂後，原告並曾多次繳交彈
        性保費，被告每3 個月寄績效表給原告，伊亦告知原告
        投資如有獲利，可以提領，但是提領後如欲再投資，必
        須扣百分之5 之費用，故原告表示不提領投資獲利。在
        簽訂附表編號2 之保險契約時，附表編號1 之保險契約
        之投資已獲利約百分之40等語（本院卷第212 至214 頁
        ）。再者，原告除依系爭保險契約約定繳交保險費外，
        另繳交彈性保費2,058 萬元乙節，更為兩造所不爭執。
        衡情，原告既已親簽重要事項告知書，自得從重要告知
        書所載之內容而知悉系爭保險契約之投資性質及風險，
        否則應無超出保險契約原約定之保險費外，另繳交彈性
        保費之理。據此，原告稱其不知悉系爭保單有投資性質
        且具有相當風險乙節，尚難信屬真實，自無可採。
      (3)原告另主張其係為了節稅，才會陸續又簽訂附表編號2
        、3 之保險契約，戊○○雖有告訴系爭保單有獲利之情
        形，但原告不知道系爭保單並不保本，不知道投資風險
        等情。然原告對於系爭保單是否有節稅、保本功能及投
        資標的風險之認識，乃其與被告訂定系爭保險契約之動
        機，並不影響原告所為法律行為之效力。原告縱有動機
        錯誤之情形，其所為之法律行為仍不因此而無效，系爭
        保險契約係經被告同意原告之聲請而簽訂，兩造就訂定
        系爭保險契約之意思表示已經合致，原告此部分抗辯，
        尚無足採。
  (二)系爭保險契約是否因招攬之業務員戊○○未具有銷售投資型
    保險業務員之資格而無效？
    1.按業務員非依本規則（保險業務員管理規則）辦理登錄，
      領得登錄證，不得為其所屬公司招攬保險；業務員得招攬
      之保險種類，由其所屬公司定之。但應通過特別測驗始得
      招攬之保險，由主管機關審酌保險業務發展情形另定之，
      保險業務員管理規則第3 條第1 項及第4 條雖分別定有明
      文。投資型保險為保險業務員管理規則第4 條規定應通過
      特別測驗始得招攬之保險，固亦為行政院金融監督管理委
      員會94年3 月24日金管保三字第09402540025 號函所明令
      。然上開管理規則及函令僅為財政部為管理保險業務員招
      攬投資型保險資格限制之法規命令，然並未限制被告或其
      他保險人銷售投資型保險契約，自非屬強制或禁止規定，
      如有違反，僅生財政部是否處以行政罰之問題，已訂立之
      保險契約，尚不因此而無效。
    2.原告主張系爭保險契約係由未具有銷售投資型保險業務員
      資格之戊○○向原告招攬等情，被告雖不否認。然依前述
      說明，戊○○違反前述行政命令僅係財政部是否對被告及
      戊○○處以行政罰之問題，尚不能認係違反強制或禁止規
      定而無效，原告此部分主張，洵非有理。
  (三)兩造是否於97年11月20日達成協議，由被告退還保險費2,30
    5 萬元予原告？
    原告主張兩造於97年11月20日達成協議，由被告退還保險費
    2,305 萬元予原告等情，惟被告否認之。經查：證人即被告
    稽核人員甲○○到庭證稱：稽核室為調查被告公司內部員工
    失職事宜，於97年11月20日於被告高雄行政中心會議室召開
    會議，當時原告曾要求被告退還已繳交之保險費，但因伊主
    持會議，僅係本於稽核人員之職務，調查被告公司內部員工
    是否失職、議處，並無權決定系爭保險契約之效力及權利義
    務關係，故其並未代表被告同意返還原告已繳交之保險費等
    語（本院卷第263 、264 頁）。原告主張上情，並無法證明
    為真，自難採信。其此部分請求，自不應准許。
七、綜上所述，原告主張系爭保險契約並未成立，縱有成立，亦
    屬無效，且兩造曾合意被告退還原告已繳交之保險費等情，
    均無理由。原告依據民法第113 條、第179 條及兩造之合意
    ，請求被告給付2,035 萬元及自起訴狀繕本送達翌日起至清
    償日止，按年息百分之5 計算之利息，為無理由，應予駁回
    。原告之訴既經駁回，其假執行之聲請，亦失所附麗，併予
    駁回之。
八、本件事證已臻明確，原告另請求訊問證人洪秀敏、許黛菁、
    李素娥，證明其等3 人是否曾向原告說明系爭保險契約之內
    容及風險，並聲請調閱97年11月20日甲○○所主持之會議錄
    音錄影紀錄，核與本件結論無影響，無調查必要，附此敘明
    。
九、據上論結，本件原告之訴為無理由，依民事訴訟法第78條之
    規定，判決如主文。
中    華    民    國    98    年    9     月    9     日
                  民事第三庭    法  官  陳宛榆
正本係照原本作成。
如不服本判決，應於送達後20日內，向本院提出上訴狀並表明上
訴理由，如於本判決宣示後送達前提起上訴者，應於判決送達後
10日內補提上訴理由書（須附繕本）。
中    華    民    國    98    年    9     月    9     日
                                書記官  周耿瑩
附表：
┌──┬────┬────┬──────────┬─────┬──────────────┐
│編號│日    期│投保身分│   契  約  名  稱   │保險金額  │已繳納保險費                │
├──┼────┼────┼──────────┼─────┼──────────────┤
│1   │94.8.19 │要保人兼│國泰人壽創世紀變額萬│360 萬元  │684 萬元（至97年12月12日止）│
│    │        │被保險人│能壽險（丙型）契約  │          │95年4 月18日、96年11月14日分│
│    │        │        │保單號碼0000000000號│          │別繳交彈性保費348 萬元、300 │
│    │        │        │                    │          │萬元。                      │
├──┼────┼────┼──────────┼─────┼──────────────┤
│2   │96.3.21 │要保人兼│國泰人壽創世紀變額萬│3,000 萬元│630 萬元（至97年12月12日止）│
│    │        │被保險人│能壽險（丁型）契約  │          │96年7 月11日、7 月25、7 月30│
│    │        │        │保單號碼0000000000號│          │日、10月26日分別繳納彈性保費│
│    │        │        │                    │          │100 萬元、70萬元、135 萬元、│
│    │        │        │                    │          │250 萬元。                  │
├──┼────┼────┼──────────┼─────┼──────────────┤
│3   │96.3.21 │要保人  │國泰人壽創世紀變額萬│2,992 萬元│991 萬元（至97年12月12日止）│
│    │        │被保險人│能壽險（丁型）契約  │          │96年4 月10日、7 月11日、7 月│
│    │        │（配偶謝│保單號碼0000000000號│          │26日、7 月30日、10月26日、11│
│    │        │國兄）  │                    │          │月14日分別繳納彈性保費20萬元│
│    │        │        │                    │          │、100 萬元、50萬元、135 萬元│
│    │        │        │                    │          │、250 萬元、300 萬元。      │
└──┴────┴────┴──────────┴─────┴──────────────┘


司法院資訊處製作；財團法人民間司法改革基金會備份。
